【裁判字號】    90,上,103
【裁判日期】    920326
【裁判案由】    分割共有物
【裁判全文】
臺灣高等法院高雄分院民事判決  九十年度上字第一○三號
      上  訴  人  戊○○
                  甲  ○
                  丁○○
      兼  共  同
      訴訟代理人  乙○○
      被  上訴人  丙○○
右當事人間請求分割共有物事件，上訴人戊○○對於中華民國九十年一月三十日臺灣
高雄地方法院八十九年度訴字第二六四號第一審判決提起上訴，本院判決如左：
      主      文
原判決廢棄。
兩造共有坐落高雄縣路竹鄉○○○段二一九之五、之十七、之十八、之十九地號，總
面積一‧八一０六公頃土地，分割為如附圖丙案所示：即Ａ部分面積一‧０八０六公
頃、Ｇ部分面積０‧０二六九公頃、Ｈ部分面積０‧０三九０公頃分歸上訴人乙○○
取得；Ｃ部分面積０．０九五二公頃分歸上訴人丁○○取得；Ｄ部分面積０．一八九
七公頃分歸上訴人甲○取得；Ｅ部分面積０‧０九五二公頃分歸上訴人戊○○取得；
Ｆ部分面積０‧一八九七公頃分歸被上訴人取得；Ｂ部分面積０‧０九四三公頃分歸
上訴人乙○○、丁○○、甲○、戊○○及被上訴人各按應有部分依序為十八分之十二
、十八分之一、十八分之二、十八分之一、十八分之二保持共有。
第一、二審訴訟費用由上訴人乙○○負擔十八分之十二、丁○○負擔十八分之一、甲
○負擔十八分之二、戊○○負擔十八分之一，餘由被上訴人負擔。
      事實及理由
一、本件為分割共有物之訴訟，訴訟標的對於共同訴訟之各人必須合一確定，雖僅戊
    ○○提起上訴，依民事訴訟法第五十六條第一項第一款規定，效力及於同造之乙
    ○○、丁○○、甲○，爰併列上開乙○○等人為上訴人。
二、被上訴人主張：坐落高雄縣路竹鄉○○○段二一九之五、之十七、之十八、之十
    九地號，總面積一‧八一０六公頃等四筆土地（下稱系爭土地）為兩造所共有，
    被上訴人應有部分各為九分之一，上訴人乙○○應有部分各為九分之六、丁○○
    應有部分各為十八分之一、甲○應有部分各為九分之一、戊○○應有部分各為十
    八分之一。兩造並無不分割之特約，亦無不能分割之原因，因分割無法達成協議
    ，爰求為將土地為適當之裁判分割。
三、上訴人乙○○、丁○○、甲○、戊○○等人則以：原判決將土地分割為細長形，
    不利土地使用，希望按附圖丙案分割為單獨所有，不願共有等語，資為抗辯。
四、原審就系爭土地分割為如原判決附圖所示，將該附圖所示之Ａ部分面積０‧二０
    四一公頃分歸被上訴人取得；Ｂ部分面積一‧六三二五公頃分歸上訴人乙○○、
    丁○○、甲○、戊○○各按應有部分比例保持共有。上訴人不服，求為判決將原
    判決廢棄，希望按附圖丙案分割為單獨所有；被上訴人則求為駁回上訴或按附圖
    丁案為分割。
五、被上訴人主張系爭四筆土地為兩造共有，被上訴人應有部分各為九分之一，上訴
    人乙○○應有部分各為九分之六、丁○○應有部分各為十八分之一、甲○應有部
    分各為九分之一、戊○○應有部分各為十八分之一之事實，有土地登記簿謄本為
    證，核屬相符，且為上訴人所不爭，堪信為真實。
六、按共有人得隨時請求分割共有物，但因物之使用目的不能分割或契約訂有不分割
    之期限者，不在此限；又共有物之分割，依共有人協議之方法行之，分割之方法
    不能協議者，法院得依任何共有人之聲請，以原物分配於各共有人，民法第八百
    二十三條第一項、第八百二十四條第一項第一款分別定有明文。經查系爭土地之
    地目為田，使用分區為一般農業區，而為兩造於農業發展條例民國八十九年一月
    四日修正施行前共有，依該條例第十六條第四款之規定，得為分割為單獨所有。
    又系爭土地依其使用目的、性質，並無不能分割，且兩造亦無不分割之約定，則
    被上訴人起訴請求分割系爭土地，依法有據，應予准許。兩造就系爭四筆土地之
    應有部分皆相同，已如前述，故被上訴人主張就此四筆土地合併分割，即無不當
    。又，系爭土地之面積總和原登記為一．八三六六公頃（原審岡調卷一０至一八
    頁），惟經路竹地政事務所為複丈配賦計算後，實際面積總和為一．八一０六公
    頃，有該所九十年六月十五日複丈成果圖之說明可稽，並經該所更正完畢（本院
    卷(二)四六至五四、一００至一０五頁），兩造對系爭土地實算面積總和應為一．
    八一０六公頃亦不爭執，是為符合真實及分割、登記之正確，自應以實算面積總
    和為一．八一０六公頃為分割，合先敘明。
七、次查，系爭土地現由上訴人乙○○經營魚塭使用，系爭土地東北側面臨高雄縣路
    竹鄉○○路，雖系爭土地與復興路間之畸零地係未登錄土地，為國有土地，惟現
    已為道路供公眾通行，業經本院勘驗屬實，製有勘驗筆錄可稽（本院卷(一)第五十
    六頁、卷(二)第十九頁）。其餘土地則均臨他人土地，另原判決附圖所示之Ｃ部分
    為上訴人乙○○所建一座工寮等情，為兩造所不爭執，復經原審及本院會同地政
    人員勘驗現場，製有勘驗筆錄及複丈成果圖附卷可憑，堪信為真實。茲審究分割
    方法如下：
  (一)原判決之分割方法：原判決將系爭土地按應有部分比例分成細長形，雖使兩造分
    割後之土地均可直通公路，惟不利土地整體使用，有礙土地之利用價值及損及經
    濟效益，且系爭土地實算面積總和已有更正，原判決按更正前面積為分割，亦有
    未合，上訴人主張分割為單獨所有，是原判決分割方法並無可採。
  (二)被上訴人主張採用附圖丁案之分割方法：查被上訴人在系爭土地應有部分僅九分
    之一，而上訴人乙○○則有九分之六，超過系爭共有土地二分之一，如採被上訴
    人主張之附圖丁案分割，被上訴人分得土地除通路外全部面臨復興路，而上訴人
    乙○○在同意分得東南側畸零地情下，卻分得西南側土地，被上訴人雖主張上
    訴人乙○○亦可通行，其另所有同段二二二之二號之狹長彎曲田埂路至復興路，
    然有失公平，故被上訴人主張之分割方法，亦無可採。
  (三)上訴人主張採用附圖丙案之分割方法：即將附圖所示Ａ、Ｇ、Ｈ部分分歸上訴人
    乙○○取得；Ｃ部分分歸上訴人丁○○取得；Ｄ部分分歸上訴人甲○取得；Ｅ部
    分分歸上訴人戊○○取得；Ｆ部分分歸被上訴人取得；Ｂ部分為三公尺通路分歸
    兩造各按應有部分比例保持共有。本院認上訴人乙○○應有部分為九分之六，超
    過共有人應有部分二分之一以上，且上訴人乙○○願意分得系爭土地東南側如附
    圖所示Ｇ、Ｈ部分畸零地，本院認將面臨復興路除Ｂ部分通路外之Ａ部分土地分
    歸其所有，應屬合理。上訴人乙○○同意拆除妨害Ｂ部分通路之工寮（本院卷(二)
    一一頁），又採附圖丙案之方割方法，將上訴人等分得土地毗鄰一起，有利上訴
    人等能為有效、完整之規劃利用，且兩造分得土地地形亦較方整，亦有利融通與
    增進受分配土地經濟效益，Ｂ部分通路部分土地，由全體共有人共同分擔之，對
    共有人全體較為公平等情，本院因認按附圖丙案之方法分割最為適宜。至附圖甲
    及甲Ａ案，被上訴人分得狹長形Ａ部分，將造成土地無法作有效、完整之利用，
    有損土地之經濟效益，且系爭土地目前由上訴人乙○○經營魚塭使用，如依該附
    圖甲及甲Ａ案分割，則上訴人等與被上訴人間分得土地界須花費鉅額築堤費用
    ，亦不符經濟效益，應無可採。另如採附圖乙案分割方法，將使上訴人乙○○無
    法與上訴人丁○○、甲○、戊○○分得土地合併使用，亦有損土地之利用價值，
    亦無可採。
八、綜上所述，本院審酌系爭土地現有使用狀況、對外通行問題、地形應完整利用及
    兩造分割之利益，認以系爭土地複丈成果圖丙案所示之分割方法，即附圖丙案所
    示：Ａ部分面積一‧０八０六公頃、Ｇ部分面積０‧０二六九公頃、Ｈ部分面積
    ０‧０三九０公頃分歸上訴人乙○○取得；Ｃ部分面積０．０九五二公頃分歸上
    訴人丁○○取得；Ｄ部分面積０．一八九七公頃分歸上訴人甲○取得；Ｅ部分面
    積０‧０九五二公頃分歸上訴人戊○○取得；Ｆ部分面積０‧一八九七公頃分歸
    被上訴人丙○○取得；Ｂ部分面積０‧０九四三公頃分歸上訴人乙○○、丁○○
    、甲○、戊○○及被上訴人各按應有部分依序為十八分之十二、十八分之一、十
    八分之二、十八分之一、十八分之二保持共有，本院認以此分割方法最為適當。
    原判決將系爭土地分割為細長形，並按更正前之土地面積為分割，已有未洽，且
    上訴人又主張分割為單獨所有，是原判決並無可維持。上訴意旨求為廢棄改判，
    為有理由，爰由本院將原判決廢棄，改判如主文第二項所示。
九、據上論結，本件上訴為有理由，依民事訴訟法第四百五十條、第七十八條、第八
    十一條第二款、第八十五條第一項但書，判決如主文。
中      華      民      國    九十二    年      三      月    二十六    日
                                      臺灣高等法院高雄分院民事第五庭
~B1審判長法官  蔡明宛
~B2法      官  黃科瑜
~B3法      官  曾錦昌
右為正本係照原本作成。
如對本判決上訴，須於判決送達後二十日內向本院提出上訴狀，未表明上訴理由者，
，應於上訴後二十日內向本院提出理由書（均須按他造當事人之人數附繕本）。上訴
時應提出委任律師或具有律師資格之人之委任狀，並依附註條文規定辦理。
中      華      民      國    九十二    年      三      月    二十七    日
~B法院書記官  張文斌
附註：
民事訴訟法第四百六十六條之一：
對於第二審判決上訴，上訴人應委任律師為訴訟代理人，但上訴人或其法定代理人具
有律師資格者，不在此限。
上訴人之配偶、三親等內之血親、二親等內之姻親，或上訴人為法人、中央或地方機
關時，其所屬專任人員具有律師資格並經法院認為適當者，亦得為第三審訴訟代理人。
第一項但書及第二項情形，應於提起上訴或委任時釋明之。


司法院資訊處製作；財團法人民間司法改革基金會備份。
